【裁判字號】    97,婚,299
【裁判日期】    971015
【裁判案由】    離婚
【裁判全文】
臺灣臺南地方法院家事判決              97年度婚字第299號
原      告  乙○○住台南市○○.
訴訟代理人  江信賢律師
            蔡麗珠律師
            曾靖雯律師
            熊家興律師
被      告  甲○○
上列當事人間請求離婚事件，本院於民國97年10月1日言詞辯論
終結，判決如下：
    主      文
准原告與被告離婚。
訴訟費用新臺幣仟元由被告負擔。
    事實及理由
一、被告經合法通知，無正當理由，未於言詞辯論期日到場，核
    無民事訴訟法第386條各款所列情形，爰依原告之聲請，由
    其一造辯論而為判決。
二、原告起訴主張：
(一)兩造於民國80年12月24日結婚，婚後二人一同前往美國攻讀碩
  士學位，在美國留學期間，因被告之強勢應對，致二人經常發
  生爭執，又被告動輒將夫妻間爭執告以被告之父母親及原告之
  父母親，造成原告相當困擾。85年7月1日，兩造均取得學位，
  自美國返回臺灣後，原告至○○○○○○分行工作，被告則先
  後在○○○○證券○○分公司及○○○○證券○○分公司工作
  ，嗣原告為盡孝道，於87年1月1日請調回○○○○總行○○部
  工作，被告則仍繼續留在台北工作。二人分隔兩地，原告為積
  極維繫雙方之感情，於週末、例假日均儘量至台北與被告相聚
  ，未料原告於87年6月因公出差加拿大1個月，期間曾多次撥打
  長途電話給被告時，被告均不在家，甚至已是深夜時間，被告
  仍然沒有回家，嗣於87年6月底，原告返國，前往被告住處，
  竟在被告衣櫃深處發現一包非原告所穿之男性內衣褲及外衣，
  並在被告記事本中，見其記載「第一次碰面」、「晚餐」、「
  陽明山夜遊」．．．等字眼，經詢問被告，被告卻以衣物是其
  客戶丙○○所有，因丙○○與家人不和離家，將衣物託其拿回
  家洗，其與丙○○用餐、夜遊僅是基於一般朋友云云虛應原告
  。事後，經原告向電信局調閱電話通聯記錄，竟發現被告與丙
  ○○間聯絡非常頻繁，已超越一般朋友間之往來。原告一再相
  信被告，要求其已為人婦，應謹守男女份際，但被告卻以謊言
  欺瞞原告，繼續不正常之往來，實令原告心痛、難以忍受，亦
  破壞原告對其之信賴。
(二)88年5月9日，被告雖自台北搬回台南，但因兩造間之關係仍舊
  沒有改善，經常吵鬧不休，造成被告多次搬出去居住，原告也
  曾搬出去一次，最後因原告顧及年邁之父母，搬回與父母同住
  ，被告則於89年間搬至原告父親所有之另一門牌號碼台南市○
  ○○街○○號房屋。嗣於90年間，原告因感兩造一年來，彼此甚
  少交談，夫妻情誼已淡，無法共處一室，婚姻關係顯難維繫，
  乃提起離婚訴訟，卻為鈞院於90年7月13日以00年度婚字第000
  號判決認定原告對於被告與丙○○之交往無法舉證，並被告有
  意繼續維持婚姻，而駁回原告之訴。當時原告認被告既表明有
  意維持婚姻，且因親友之建議，故也同意再給彼此一次機會，
  而未上訴。
(三)然而，在上開判決確定後，被告並未積極努力挽回雙方之情誼
  或維持雙方婚姻關係，不僅從未表示要搬回家與原告居住，或
  打電話、回家向原告之父母噓寒問暖，連國人最重視之中秋節
  、農曆過年等節慶，被告也未曾返家團圓，反而是由原告之父
  母親偶至被告住處探望被告。甚至在95年10月間，被告竟在未
  告知原告或原告父母親情況下，逕自○○○街住處搬離，適為
  原告母親到○○○街住處探望被告時撞見才知，但被告並未告
  知搬至何處，且此後也未再與原告聯絡，原告完全不知被告去
  向，此實在已非為人婦、為人妻應有之行為。
(四)按民法第1052條第1項第5款規定：夫妻之一方以惡意遺棄他方
  在繼續狀態中者，他方得向法院請求離婚。復按夫妻之一方不
  履行同居或支付家庭生活費用之義務，在此狀態繼續存在中，
  而又無不能同居之正當理由者，即與民法第1052條第1項第5款
  所定之離婚要件相當。又民法第1052條第1項以外之重大事由
  ，難以維持婚姻者，夫妻之一方得請求離婚，但其事由應由夫
  妻之一方負責者，僅他方得請求離婚，民法第1052條第2項定
  有明文。而所謂難以維持婚姻之重大事由，其判斷標準為婚姻
  是否已發生破綻而無回復之希望（最高法院87年度台上字第13
  04號判決可供參照）。如上述，鈞院於90年7月13日以00年度
  婚字第000號判決原告敗訴，原告基於被告在訴訟中一再表明
  有意繼續維持婚姻關係，並因親友之勸諭，也同意再給予被告
  機會以求家庭圓滿，原告並非鐵石心腸之人，然被告卻仍繼續
  居住在○○○街房屋，從未表示要搬回家與原告同居，即使連
  國人最重視之中秋節、農曆年過年等節慶，被告也未曾返家團
  圓，甚至在95年10月間，被告竟不告而別，搬離○○○街住處
  ，適原告母親到○○○街住處探望被告時撞見才知，但被告卻
  不願告知搬至何處，且自此也未再與原告聯絡，棄原告於不顧
  ，至今下落不明，核被告所為應與上開民法第1052條第1項第5
  款規定之要件相符。而由此足見被告根本無意與原告繼續維持
  婚姻關係，兩造分居迄今又已近7年之久，彼此毫無交集，夫
  妻情感也無回復之可能，若繼續維持此夫妻之名義，對於原告
  僅是沉重之負荷，揆之前開最高法院判決要旨，亦應認符合民
  法第1052條第2項規定難以維持婚姻之重大事由，故依據民法
  第1052條第1項第5款及第2項規定，原告自得訴請離婚。
(五)聲明：請准原告與被告離婚。
三、原告主張兩造於80年12月24日結婚，婚姻關係現仍存續中，
    嗣原告以：伊於87年6月1日至加拿大出差，6月21日返國，
    於出國期間或回國後自87年7月至8月底間曾於晚上打電話給
    被告，惟被告常不在家，於同年九月某日伊返回台北住處，
    在整理衣物時在衣櫃深處發現一包男性內衣褲及外衣，且在
    被告記事本中見其內記載「第一次碰面」、「陽明山夜遊」
    等字眼，經詢問被告，被告答稱是客戶丙○○託其拿回家洗
    ，惟調閱被告通聯發現被告與丙○○聯絡頻繁，嗣被告於88
    年5月9日間自台北搬回台南與伊同住，因兩造仍爭吵不休，
    其後被告乃搬至另一房屋即台南市○○○街○○號居住等事實
    ，以兩造婚姻關係已難以維繫，據以依民法第1052條第2項
    規定訴請離婚，經本院00年度婚字第000號判決以：「本件
    原告主張被告與訴外人丙○○有電話聯絡之事實，固據提出
    電話通聯紀錄影本四紙為證，然原告自承其在外有認識其他
    女人，惟主張此應該不算是通常社會用語所稱之外遇，卻主
    張被告與配偶以外之男性有電話聯絡即係違反『一般對已婚
    婦女之規範』，其顯然對兩性交往有雙重標準，至於原告另
    主張被告與丙○○交往、夜遊、家中有丙○○衣物云云，惟
    未舉證以明，已嫌無據，且為被告所否認，再兩造雖婚後有
    爭吵，並未生育子女，然夫妻生活中難免有所衝突發生，非
    謂兩造因細故爭吵即係被告一方之過錯，且現代夫妻未生育
    小孩者受多種主、客觀因素影響，亦有出於夫妻之自由意願
    者，從而原告所主張上揭事實，尚難認已達一般人處於該境
    況均將喪失維持婚姻希望之程度，況被告於歷次開庭均到庭
    明確表示希望維繫婚姻，亦難認該婚姻關係客觀上即已生破
    綻而無回復之可能，僅原告主觀上不欲維持婚姻，依前開說
    明，尚難認被告有可歸責之重大事由，以致難以維持婚姻」
    ，據以駁回原告前所提起離婚之訴等事實，凡此有原告所提
    戶籍謄本1件、本院00年度婚字第000號民事判決1份附卷供
    參，並經本院調閱前述民事卷宗核閱無誤，上開事實堪信為
    真實。按提起婚姻無效、撤銷婚姻或離婚之訴，因無理由被
    駁回者，受該判決之原告，不得援以前依訴之合併、變更或
    追加所得主張之事實，提起獨立之訴，民事訴訟法第573條
    第1項定有明文。本件原告前既曾提起離婚之訴，因無理由
    而被駁回，而原告所主張之上開事實，乃係發生於前訴訟言
    詞辯論終結前，原告自不得再援引此部分事實據以訴請離婚
    ，先此敘明。
四、次查，原告主張被告於前訴訟判決確定後，未積極努力挽回
    雙方情誼，未搬回與伊居住，且未打電話回家向伊父母問候
    ，連中秋、農曆亦未曾返家團圓，嗣於95年10月間未告知伊
    及伊父母之下逕自搬離前所居住○○○街住處，此後未與伊
    聯絡，去向不明等事實，此亦據原告提出受理失蹤人口案件
    登記表1件為證，並經證人即原告父親丁○○證述：「兩造
    現在沒有同住約有四五年了，至於沒有同住的原因，應該是
    感情不好，兩造平時也沒有聯絡，我不知道被告現在何處，
    被告之前住在我的戶籍地，房屋是我所有的，原告住在○○
    ○街00巷那邊。被告現在也沒有住在○○○街那邊，她大約
    在二年前搬走的，她要搬走的時候，也沒有跟我們說，至於
    她搬走的原因，我並不清楚。」「（前案訴訟後，兩造是否
    有同住？）沒有。」「（有無與被告說要他回來一起同住？
    ）有，但是她沒有回來。我跟她說的時候，她沒有回答。她
    也沒有說為何不回來，但是態度很驕傲。」「（被告這幾年
    過年過節有無回來過？）沒有。我也沒有接過被告打回來的
    電話。」以此，證人丁○○既證述兩造於前案訴訟後沒有同
    住，參諸前案訴訟係於90年7月13日判決，而於90年7月13日
    確定，此有本院調閱00年度婚字第000號判決可資參照，再
    衡諸原告於前案主張兩造於該案起訴前即已分居，是兩造分
    居時間至少已逾8年，此與證人所述兩造沒有同住約四五年
    等語，有所出入，然此或因時間久遠，未能詳記分居時間所
    致，故不足以此遽行否定證人之證述。再據原告姊姊戊○○
    證述：「兩造大約從民國89年、90年間就分居迄今，期間兩
    造沒有見面的意願。據我所知，也沒有聯絡，會如此的原因
    應該是兩造間夫妻感情不合的問題。兩造從認識還沒有結婚
    時，就有吵架的紀錄，後來結婚出國唸書，都持續有吵架的
    情形，回國後工作時，也是這樣。兩造的生活不是很平坦，
    就我看來，被告會比較強勢，兩造因此就會吵架，直到兩造
    到台南工作，在來台南之前，就是在台北居住的時候，原告
    因為工作必須去加拿大出差，那時被告一個人住在台北，在
    原告出差那段時間，我們家族聚會時，也會邀請被告來參加
    ，當時我自己的感覺，被告來的時候身上的香水味很濃。後
    來兩造回台南工作，兩造吵的特別凶，我就問原告原因為何
    ，原告才跟我說是被告在他出差的時候，有與一個男生來往
    ，這是原告跟我說的。」「（是否知道被告現人在何處？）
    不知道，被告從來沒有跟我們聯絡，過年過節應該是沒有回
    來團聚。我們也無從找起，被告的娘家應該是在美國，被告
    現在應該有工作，不然他要如何生活，不過我們不知道被告
    在哪裡工作，在我的看法，兩造在民國89、90年間就分居迄
    今。」「（你每年回去原告與父母親的住處幾次？）約有
    6至7次，我回去時從來沒有看過被告。」「（是否知道兩造
    分居後，被告住在哪裡？）被告要搬出去的時候，我父母認
    為她這樣搬出去很可憐，所以父母將台南空下來的房子給被
    告居住，那期間原告也不會過去那邊。」等語。另據證人即
    原告住所保全人員己○○證以：「（擔任○○大樓的保全人
    員多久？）90年2月去的，但是中間有離開二次，前後加起
    來有五年的時間。原告與他父母親住在○○大樓。我從來沒
    有看過被告，原因我不清楚，後來因為與住戶比較熟，所以
    我有問原告的父親，為何他的媳婦就是被告沒有住在這邊，
    我說我為何從來沒有看過被告，原告的父親就說，被告搬出
    去了。至於兩造有無聯絡，我並不清楚。」參以證人庚○○
    亦證述：「（是否認識兩造？如何認識？）認識，在美國讀
    書的時候，兩造是我的同學。當時在美國是1992年的時候，
    那時兩造就是夫妻。有時我們去找原告約原告去打球，但是
    被告會不讓原告去打球，兩造因此就會發生爭吵。我回國之
    後會找原告，與原告聯絡，而在朋友一起聚會的時候，原告
    都是一個人來。」「（有無去過原告的住處？）有，我從
    2000年回台灣開始，我每年會去原告那邊一次。我去的時候
    從來沒有看過被告，至於被告為何不在的原因，我們大概都
    知道，但是不好意思去問原告。」「（據你所知，兩造沒有
    在一起多久了？）從我2000年回來臺灣之後，我每次去找原
    告，我就沒有看到被告了，至於兩造確實多久沒在一起，我
    不清楚。」「（所謂沒有在一起，是指分居或是暫時沒有聯
    絡？）至少這八年來，我都沒有看到被告，至於實際的情形
    如何，我並不清楚。」等語。綜上證人所證，則兩造於前案
    訴訟前即已分居，而於前案確定後，仍持續分居，幾無聯繫
    ，且年節亦均未返回原告住所團聚，被告甚且於95年10月20
    日搬離原居住之台南市○○○街○○號住處，迄今去向不明，
    亦未與原告聯繫等事實，堪以認定。
五、按夫妻互負同居之義務，但有不能同居之正當理由者，不在
    此限，民法第1001條定有明文。因之夫妻互負同居義務，在
    婚姻關係存續中，苟非證明有不堪同居之虐待，或有其他正
    當理由，即不得由一造拒絕同居，此有最高法院18年度上字
    第2129號、19年度上字第2693號判例意旨可資參照。又夫妻
    之一方以惡意遺棄他方在繼續狀態中，他方得向法院請求離
    婚，民法第1052條第1項第5款定有明文。夫妻之一方無正當
    理由而與他方別居，有違背同居義務之客觀事實，並有拒絕
    同居之主觀情事，即係民法第1052條第1項第5款所謂以惡意
    遺棄他方，最高法院29年度上字第254號亦著有判例。經查
    ，兩造於原告在89年間訴請離婚之前即已分居，而於前案判
    決原告之訴駁回確定後仍持續分居，迄今至少已達8年之久
    ，是其客觀上自有違背同居義務之事實；加以被告於兩造分
    居期間，鮮少聯絡，即連逢年過節亦均未返回團聚，且被告
    自95年10月左右搬離原居住所，迄今去向不明，若被告無拒
    絕履行同居義務之意，當不致主動離去，長期未與原告聯繫
    ，亦未返家團圓，故亦可認被告有拒絕同居之主觀意思，則
    揆諸前開判例意旨，被告顯係惡意遺棄原告在繼續狀態中，
    從而原告依民法第1052條第1項第5款訴請離婚，為有理由，
    應予准許。
六、末查，原告本於民法第1052條第1項第5款及同條第2項之規
    定，提起本件訴訟請求裁判離婚，此種起訴之形態為重疊的
    訴之合併，其訴訟標的雖有數項，然僅有單一之聲明，法院
    應就原告所主張之數項訴訟標的逐一審理，如其中一項標的
    之請求為無理由時，仍須就他項標的之請求審判，若認其中
    一項請求為有理由，即可為原告勝訴之判決，就他項標的無
    須更為審判，法院如就數項標的同時判決，則為法所不許。
    因之，本院既認原告依民法第1052條第1項第5款之規定，請
    求裁判離婚為有理由，就他項標的自無須更為審判，併此敘
    明。
七、結論：本件原告之訴為有理由，依民事訴訟法第385條第1項
    前段、第78條、第87條第1項，判決如主文。
中    華    民    國    97    年    10    月    15    日
                  家事法庭法  官  林 富 郎
以上正本證明與原本無異。
如對本判決上訴，須於判決送達後20日之不變期間內，向本院提
出上訴狀，應附具繕本並繳納上訴費用。
中    華    民    國    97    年    10    月    15    日
                          書記官  劉 毓 如


司法院資訊處製作；財團法人民間司法改革基金會備份。
